臺灣苗栗地方法院刑事裁定　　　　　　　100年度聲字第697號
聲　請　人　紅富海集團存款戶自.
代　表　人　陳勝崑
代　理　人　莊秀銘律師
上列當事人因本院100 年度金重訴字第1 號被告黃圓映等人違反
銀行法等案件，聲請發還扣押物，本院裁定如下：
    主  文
聲請駁回。
    理  由
一、聲請意旨略以：聲請人為紅富海集團存款戶，合計6,740 人
    ，均曾分別經由紅富海存款集團成員之介紹，陸續存入資金
    共約新臺幣（下同）180 億元。惟民國100 年3 月間臺灣苗
    栗地方法院檢察署檢察官以集團負責人黃圓映等人涉犯銀行
    法為由，將聲請人等之存款全數為黃圓映之犯罪不法所得加
    以扣押。然本件歷經偵查及審理至今，均未傳喚存款戶到庭
    作證，亦未給予存款戶陳述之機會，而本件存款戶均為良民
    百姓，所投入之資金均為畢生積蓄，倘因此遭法院扣押而不
    予發還，勢必影響家庭生計，實非原扣押之本意。聲請人於
    100 年7 月10日成立紅富海集團存款戶自救會，經各存款戶
    出具委託書，並推舉陳勝崑為會長，代表存款戶行使法律所
    應保障之權利，統計存款戶之人數及投入資金之數額，得以
    被害人之名義聲請返還本件扣押之存款，並交由聲請人統籌
    處理，以免各存款戶自行向法院聲請之困擾。另聲請人業於
    100 年8 月24日與被告黃圓映達成清償存款之協商，由黃圓
    映與扣案之不動產登記名義人將起訴書附表所示不動產買賣
    之權利讓渡予聲請人，由聲請人出面與建商協議，或另覓買
    主轉賣，或由聲請人與建商洽談沒收違約金，或代行民事訴
    訟等事宜，以免被害人等受有損害。是爰依銀行法第136 條
    之1 及刑事訴訟法第142 條規定，聲請儘速准予發還扣押物
    或解除扣押命令等語。
二、按可為證據或得沒收之物，得扣押之。扣押物若無留存之必
    要者，不待案件終結，應以法院之裁定或檢察官命令發還之
    ；其係贓物而無第三人主張權利者，應發還被害人。刑事訴
    訟法第133 條第1 項、第142 條第1 項前段分別定有明文。
    所謂扣押物無留存之必要者，乃指非得沒收之物，且又無留
    作證據之必要者，始得依前開規定發還。且扣押物有無繼續
    扣押必要，應由審理法院依案件發展、事實調查，獨立審酌
    ，屬法院裁量的權限。
三、經查：
  (一)本院100 年度金重訴字第1 號被告黃圓映、黃鎂銀、林鑫溢
    等人違反銀行法等案件，前經臺灣苗栗地方法院檢察署檢察
    官於偵查中，發函向起訴書附表4 所載之永豐商業銀行蘭雅
    分行等金融機構，扣押被告黃圓映等人之存款帳戶款項（詳
    細之戶名、帳號、發函扣押日期及文號、受文者函覆日期、
    扣押金額等，均如起訴書附表4 編號1-42所載）；另並在被
    告黃圓映、黃鎂銀居住之臺北市○○區○○路57之5 號扣得
    400,416,800 元之現金（詳如起訴書附表7 編號19-22 所載
    ）。而前開帳戶內之存款及扣得之現金，依檢察官起訴意旨
    ，認係被告黃圓映、黃鎂銀、林鑫溢等人共同違反銀行法向
    不特定人收受存款所取得之錢財，且與被告3 人為掩飾、隱
    匿犯罪所得之洗錢犯行有關，均係可證明被告犯罪之證據，
    顯與本案具有關聯性；檢察官復認定前開財物屬被告違反銀
    行法第29條、第125 條犯罪所得之物，依銀行法第136 條之
    1 規定：「犯本法之罪，因犯罪所得財物或財產上利益，除
    應發還被害人或得請求損害賠償之人外，屬於犯人者，沒收
    之。如全部或一部不能沒收時，追徵其價額或以其財產抵償
    之」，是如本院審理結果認被告成立犯罪，勢必審酌該帳戶
    內之存款及扣得之現金是否為依法應沒收之物，揆諸首揭規
    定，自得扣押之。
  (二)再者，揆諸銀行法第136 條之1 或刑事訴訟法第142 條第1
    項規定，倘扣押物無留存必要，所應發還對象係「被害人」
    或「得請求損害賠償之人」。然而，聲請人「紅富海集團存
    款戶自救會」並非自然人、法人或登記在案之團體與組織，
    此參見本院100 年6 月26日訊問筆錄時，聲請人代理人當庭
    自承即明（見本院卷第97頁），則聲請人「紅富海集團存款
    戶自救會」即難謂有當事人能力，焉能擔任受領扣押物之主
    體？遑論以其名義向本院聲請發還扣押物。次查，聲請人雖
    謂其等成員均為紅富海集團存款戶，合計6,740 人，共陸續
    存入資金約180 億元云云。惟細繹聲請人所提資料僅有6,74
    0 份之委任狀，委任狀上又僅記載受託人「姓名」及「其身
    分證字號」，並未提出證據證明該受託人與本院100 年度金
    重訴字第1 號案件有何關聯？且本院業於100 年9 月15日發
    函請聲請人就前開瑕疵予以補正，然聲請人迄今仍未補正之
    ，是自難僅憑其等所提之6,740 份之委任狀，即認聲請人所
    述其成員均係本案被害人云云可採。況縱認聲請人所述屬實
    ，然依臺灣苗栗地方法院檢察署檢察官起訴書所載，本案被
    害存款人數為7,342 人，吸金金額達181 億4,850 萬元（詳
    見起訴書第2 頁及附表1-2 所示），則從本案受害人數，亦
    可推知聲請人顯然無法代表本案所有被害存款人。
  (三)甚且，於本院100 年度金重訴字第1 號審理過程中，曾陸續
    接獲被害存款人寄發陳情書表示：「事件進行到6 月中旬，
    口線們開始要求存款人簽署委任書組成『紅富海集團存款自
    救會』，同時附上和解書，欲將扣押的現金透過法律途徑轉
    回到紅富海集團底下，但和解書內容全然枉顧存款人的權益
    ，甚至要求必須放棄一切民、刑訴訟，簽署之後還不讓存款
    人做備份資料存款。... 本人因不願放棄債權的的權利，不
    同意簽署委任書及和解書，口線們分批軟硬兼施並口頭威脅
    ：『若不配合照做，投資金可能會慢一點拿或拿不回來』、
    『扣押金額可能會遭黑白道覬覦、蓄意瓜分』等... 施加壓
    力勸阻本人進行法律訴訟。」、「口線謝秀鳳說：『我不簽
    和解書又要依法提告的作法是向紅富海宣戰。』從此不再與
    我往來... 」等語；此外，另聲請人部分成員亦寄發陳情書
    或存證信函到院，並陳稱：「記得那天，謝秀鳳拿著六張和
    解書叫我簽，說是每個人都要簽，我在他的催促，以及心中
    只想圓滿順利拿回本金的情況下簽下。事後回家給我女兒看
    才知道，每一條款皆對我方不利，內容大略闡述說組成自救
    會，而談判之結果不論好壞，我們均需概括承受。試想，紅
    富海派出的11名口線我皆不認識，甚至連長相、姓名及聯絡
    方式我都不知道，談判過程我也不清楚，這就好像趕鴨仔上
    架後又任他們宰割... 」、「這段時間口線有來安撫大家不
    會有事，要大家放心，在100 年6 月10日時，又要大家快速
    簽下自救會的委任和解書，希望能快點把錢拿回來，口線說
    要委任律師提出訴訟，要我先生陳錦祥快簽，趁我去上班時
    拿給我先生要他代替我簽，等我知道，我告訴他那不算...
    ，請問這樣情形下，我先生代替我的簽名有法律效力嗎？」
    、「爾後某天，口線謝秀鳳小姐來，跟我說明簽署自救會及
    和解書事宜，表示對紅富海存款戶受害者惟有簽委任和解書
    ，才能將被扣押的現金4 億元解凍，還給存款人。在求救無
    門，對法律懵懂無知，又急於想拿回存款的心情，無知的情
    況下，莫明接受謝秀鳳小姐，給我簽一式三份委任書，簽完
    後和解書三份都被拿走，和解書內容也不可影印，表示不得
    外洩。事後，打電話詢問相關訊息，唯一回應等待消息...
    此特陳情，個人並非要放棄權益，是又再次受騙」等語。堪
    認，聲請人組成過程及其合法性似仍有可議之處，是自不宜
    逕將扣押物返發還之。
  (四)本院審酌扣案4 億元現金及相關頗有價值之動產與不動產，
    倘確屬被告黃圓映、黃鎂銀、林鑫溢等人共同違反銀行法向
    不特定人收受存款所取得之錢財，且扣得之財產價值如尚不
    足賠償予全數被害存款人所受損害，則該扣押物勢必應按被
    害人人數及其等受害金額之一定比例發還之。惟本案目前仍
    在審理中，尚未審結，且被告黃圓映等人對於起訴書附表1-
    2 所載被害人人數及金額，以及本件扣押物品是否均為犯罪
    所得財物或財產上利益等節，均仍有爭執。是以，相關案情
    仍有待釐清，前開扣押物既經檢察官列為本案之證據，為審
    理需要及保全證據，認仍有繼續扣押留存之必要，尚難先行
    裁定發還或解除扣押命令。
四、綜上，本院斟酌上情，認聲請人聲請發還扣押物，為無理由
    ，應予駁回。爰依刑事訴訟法第220 條，裁定如主文。
中    華    民    國   100    年    12    月    6    日
            刑事第三庭審判長法  官  魏宏安
                            法  官  陳文貴
                            法  官  游欣怡
以上正本與原本無異
如不服本裁定應於送達後5日內向本院提出抗告狀
中    華    民    國   100    年    12    月    6     日
                            書記官  涂村宇